【裁判字號】    95,家上,14
【裁判日期】    950627
【裁判案由】    確認親子關係不存在
【裁判全文】
臺灣高等法院民事判決                  95年度家上字第14號
上  訴  人  戊○○○
訴訟代理人  李兆環律師
            林家祺律師
被上訴人    丙○○
            丁○○
            辛○○
            庚○○
            乙○○
            己○○
                        樓
前列六人共同
訴訟代理人  連炎昌律師
複  代理人  彭安國律師
上列當事人間請求確認親子關係不存在事件，上訴人對於中華民
國94年11月23日臺灣板橋地方法院93年度親字第154號第一審判
決提起上訴，本院於95年6月13日言詞辯論終結，判決如下：
    主  文
上訴駁回。
第二審訴訟費用由上訴人負擔。
    事實及理由
甲、程序方面：
一、按確認親子關係不存在之訴訟，係在除去不實之親子關係。
    而戶籍登記簿之記載，為身分之一種說明，其登記自有相當
    之證明力，故關於已為戶籍登記之親子關係存否，除經司法
    機關裁判確定或當事人提憑有效證明文件申請更正外，尚非
    得由為登記之親子雙方協同辦理即可逕行更正，此觀戶籍法
    第27 條、戶籍法施行細則第13條第1項第12款規定之文義自
    明。查本件上訴人與被上訴人等及其生父陳茂旺間無自然血
    緣關係，及民國（下同）36年間辦理戶籍登記，將陳茂旺登
    記為上訴人與其配偶陳聰明「婚生子女」之長子身份等事實
    ，為兩造所不爭執，並有陳茂旺及被上訴人等之戶籍謄本7
    件、法務部調查局血緣鑑定通知書一件為證（見原審卷12-1
    7、30頁、104-107頁），自堪信為真實；又上訴人再主張兩
    造無收養關係，主張伊、陳聰明及陳茂旺間之親子關係不存
    在，然為被上訴人等所否認，且依目前戶籍謄本之記載，上
    訴人、陳聰明仍為陳茂旺之父母，則上訴人、陳聰明與陳茂
    旺間即因上開戶籍之登記致親子關係之存在與否不明確，而
    影響上訴人與被上訴人等間因上開身分所生之私法上法律關
    係，有以確認判決予以除去之必要，故上訴人依民事訴訟法
    第247條之規定，以被上訴人等為對造，請求確認被上訴人
    等之生父陳茂旺與上訴人、陳聰明間之親子關係不存在，自
    有即受確認判決之法律上利益，應予准許。
二、次按當事人於第二審不得提出新攻擊或防禦方法，但如係對
    於在第一審已提出之攻擊或防禦方法為補充者，則不在此限
    ，此觀民事訴訟法第447條第1項第3款之規定甚明。查上訴
    人上訴後另主張身分行為之代理無效，並再次聲請傳訊證人
    甲○○○、壬○○2人，核為上訴人於原審所為本件收養行
    為係第3人陳楊緞之個人無權代理行為，及上訴人夫妻均無
    收養意思等攻擊防禦方法之補充，應認上訴人提出之上開證
    據方法為適法。
乙、實體方面：
一、上訴人主張：伊與先夫陳聰明與被上訴人等之生父陳茂旺並
    無自然血緣關係，伊與先夫陳聰明並未以陳茂旺為子女之意
    思收養，亦未自幼扶養之，僅係由伊之婆婆陳楊緞個人與陳
    茂旺之生母李鄭月嬌為收養之合意，陳楊緞帶回陳茂旺後與
    傭人自行扶養，且該收養行為亦因違反身分行為不得代理之
    原則而無效，兩造間實無因收養之親子關係存在，求為判命
    伊及配偶陳聰明與被上訴人等之生父陳茂旺間親子關係不存
    在之判決。原審為上訴人敗訴之判決，上訴人不服，提起上
    訴。並於本院聲明：(一)原判決廢棄。(二)確認伊及配偶陳聰明
    （14年4月26日生，83年10月12日死亡，身分證號碼：Ｚ0000
    00000號），與被上訴人丙○○、丁○○、辛○○、庚○○
    、乙○○、己○○之生父陳茂旺（36年3月25日生，90年4月
    27日死亡，身分證字號：Ｚ000000000號）間之親子關係不存
    在。
二、被上訴人等則以：上訴人夫妻2人確實有以陳茂旺為子女之
    意思，自幼扶養之，並以陳茂旺為上訴人夫妻長子之意思申
    報戶籍登記，並經陳茂旺之生母同意本件收養，陳茂旺並以
    「阿母」、「爸爸」稱呼上訴人夫妻，陳茂旺自幼與上訴人
    夫妻2人共同生活20餘年、上訴人夫妻2人及其親生子女嗣後
    又與陳茂旺及被上訴人等間往返互動頻繁，陳茂旺與上訴人
    夫妻2人間存在法律上及事實上之親屬生活關係等語，資為
    抗辯。並於本院聲明：上訴駁回。
三、兩造不爭之事實（見本院卷48、61頁）：
    上訴人與被上訴人等之生父陳茂旺間無自然血緣關係，上訴
    人於36年間辦理戶籍登記，將陳茂旺登記為上訴人與其配偶
    陳聰明「婚生子女」之長子身份。
四、上訴人主張本件收養均係其婆婆陳楊緞擅自作主，其與先夫
    陳聰明自始均未同意，故上訴人夫妻與被上訴人等之生父陳
    茂旺間並無收養關係存在，則為被上訴人等否認，是本件兩
    造爭點厥為上訴人夫妻與陳茂旺間收養關係是否成立？爰析
    述如下：
  (一)本件收養行為係發生於36年間，故應適用74年6月3日民法親
    屬編修正前關於收養之規定。依修正前之民法第1079條規定
    ：「收養子女，應以書面為之。但自幼撫養為子女者，不在
    此限。」。又養子女與養父母之關係，須收養者有以他人之
    子女為子女之意思而收養之，始能發生，若僅有養育之事實
    而無以之為子女之意思，則被養育者，自不能取得養子女之
    身分；另，自幼撫養為子女或收養子女於辦理戶籍登記時，
    將之申報為親生子女者，縱為情所難免，惟該項登記應係以
    有「自幼撫養為子女」或「收養」之事實存在為前提，苟無
    各該事實之存在，仍不因該項錯誤之登記，而可遽斷為雙方
    必有法定養親子關係（最高法院23年上字第4823號判例要旨
    、89年度台上字第2158號判決意旨參照）。是收養子女，如
    係自幼撫養為子女者，並非要式行為，既不以將原報戶籍塗
    銷，辦妥收養登記為生效之要件，法律亦未明定應得生父母
    之同意，祇須有自幼撫養之事實，並有以之為子女之意思即
    可成立。
  (二)證人即陳茂旺之生母李鄭月嬌於原審審理中證稱：伊先生是
    韓國人，伊與先生回韓國，因語言不通與婆婆不能溝通，婆
    婆不喜歡伊，先生叫伊先回台灣，適逢戰爭先生戰死，伊1
    人無能力扶養2個小孩，要把陳茂旺給人家，陳楊緞來與伊
    談，叫伊把小孩給他們「做種」，陳楊緞拿新台幣（以下同
    ）兩千元給伊，陳茂旺當時還沒報戶口，才3個月大，是他
    們去辦理戶籍登記，為何將陳茂旺登記為上訴人夫妻2人之
    婚生子女，伊不清楚。小孩給他們養後，伊有去他們家住1
    個月，因為他們說戊○○○餵小孩吸奶時會痛，當時她生的
    小孩死掉，她還沒餵過奶，陳楊緞叫伊去他們家餵小孩吃母
    奶，當時有拿給伊800或600元，就是當奶媽的意思。陳楊緞
    說「賣子沒子名，賣田沒田名」，伊拿了人家兩千元，小孩
    給人家了，就不能跟小孩有往來，所以，以後伊均無再去探
    視小孩等語（見原審卷240-244頁）。準此，可得確認以下
    事實：
  １陳茂旺係3個月大時交給上訴人家撫養，自係「自幼撫養」
    ，符合74年6月3日修正前之民法第1079條「自幼撫養為子女
    」之規定。
  ２陳茂旺之韓國籍生父因戰亂戰死，其生母李鄭月嬌無力扶養
    2名子女，故陳茂旺係在其生母李鄭月嬌與上訴人婆婆陳楊
    緞洽商後，在生母同意下交給上訴人家撫養。
  (三)上訴人主張本件收養均係其婆婆陳楊緞擅自作主，其與先夫
    陳聰明自始並無以陳茂旺為子女之意思，亦無自幼扶養之事
    實，然為被上訴人等所否認。經查：
  １證人李鄭月嬌於原審證稱：「（問：小孩給他們養時，你有
    無在他們家住過？）我有去住一個月，因為他們說戊○○○
    餵小孩吸奶時會痛，當時她生的小孩死掉了，她還沒有餵過
    奶，陳楊緞叫我去他們家餵小孩吃母奶，…」、「（問：戊
    ○○○有沒有表示反對收養？）沒有講過。」、「（問：你
    在那裡居住一個月時，是否有和戊○○○夫妻住在一起？）
    有，他們和陳楊緞夫妻和一個大伯都住在一起。」、「（問
    ：你在那裡住一個月中有無和戊○○○夫妻講話？）沒有講
    過什麼話，他們會叫我吃飯，會打招呼。」等語（見原審卷
    241、242、244頁），依證人李鄭月嬌所述，其係因上訴人
    餵奶有問題，始由其前往上訴人家充當奶媽，是陳茂旺至上
    訴人家後，上訴人曾有對陳茂旺撫育之事實。
  ２上訴人於原審陳稱：「（問：妳先生有無同意陳茂旺給你們
    當兒子？）他不願意。（問：後來父母堅持，他有無同意？
    ）他不是很願意」等語（見原審卷194頁）。證人壬○○於
    原審證稱：「．．．陳聰明跟我說過他對茂旺這件事他很不
    高興，但是他不能反對，他反對的話對父母是不孝的。」，
    復於本院證稱：「（問：請求訊問證人壬○○，當時你知否
    上訴人有無要抱陳茂旺小孩？）陳聰明告訴我這是陳楊緞他
    繼母決定。」、「是我堂哥（即陳聰明）告訴我說這是長輩
    決定，他沒有辦法，決定要給他當小孩，我大部分都是和陳
    聰明談，很少跟堂嫂講到。」、「（問：知否當時這個小孩
    有無報戶口？是報何人戶口？）有。是報陳聰明的小孩，陳
    聰明說沒有辦法，是大人決定，不敢反對長輩的決定。」等
    語（見原審卷266頁、本院卷71、72頁），是陳聰明明知陳
    楊緞將陳茂旺帶回係予陳聰明與上訴人夫妻收養，並辦理陳
    茂旺為長子之戶籍登記，上訴人之先夫陳聰明對其父母告知
    由其收養陳茂旺之事，並未為反對之意思，依該過程並參酌
    陳聰明於83年10月12日死亡後，復由上訴人與陳茂旺共同署
    名之繼承系統表（該繼承系統表見原審卷139頁）時，上訴
    人均未就此親子關係發生爭執以觀，應可認陳聰明於陳茂旺
    至上訴人家中初始時，即有以陳茂旺為子女之意思。至陳聰
    明對該親子關係之建立縱有勉強之情形，然未能舉證證明有
    遭強迫、脅迫等非自由意志所為，尚不足以推翻陳聰明以陳
    茂旺為子女之意思。
  ３上訴人於原審自陳陳茂旺稱呼伊「阿母」，稱呼上訴人先生
    為「爸爸」，並且住在一起等語（見原審卷194、196頁），
    足證上訴人夫妻2人與陳茂旺係以父母子女之身分共同生活
    。
  ４上訴人於台灣板橋地方法院93年度親字第125號確認認領無
    效及本件起訴狀均主張：「…適經鄰人告知有一男嬰無人扶
    育，而上訴人與配偶陳聰明心生惻隱，且因上訴人夫妻二人
    當時尚無子嗣，故夫妻二人即將該孩兒認領為己生所出之婚
    生子女，並即向戶政機關以『婚生子女』之長子身份，為該
    男嬰辦理戶籍登記並取名為陳茂旺」等語（見原審卷49、4
    頁）。又，上訴人於原審補充理由狀(二)亦主張：「…適經鄰
    人告知有一男嬰無人扶育，因上訴人夫妻二人當時尚無子嗣
    ，而上訴人之婆婆心生惻隱，且家境寬裕，因而要求上訴人
    夫妻二人將該孩兒向戶政機關申報為上訴人所生產之『婚生
    子女』，以辦妥戶籍登記並取名為陳茂旺…，惟，上訴人與
    先夫向戶政機關申報『陳茂旺』戶口之行為…」等語（見原
    審卷112頁）。另，上訴人於刑事自首狀中主張：「友人抱
    來一嬰兒，因被告戊○○○與先夫陳聰明憐憫其甚為貧窮，
    是乃將無任何血緣關係之該嬰兒，向戶政機關申報為被告戊
    ○○○與先夫陳聰明之『婚生子女』，即被告戊○○○與先
    夫陳聰明之長子陳茂旺」等語（見原審卷119頁）。是上訴
    人均係主張夫妻2人當時是以陳茂旺為其長子之意思，親自
    申報戶籍登記。
  ５上訴人有5名子女，長子陳茂旺、次子陳茂榮、參子陳茂修
    、長女陳雪金、次女陳雪美，分別出生於36年、42年、45年
    、49年、51年（見原審卷154頁陳聰明之繼承系統表）。無
    論上訴人係生產一胎或二胎死亡，惟收養陳茂旺後，經過約
    6年才產下次子陳茂榮，依當時台灣光復初期社會風俗民情
    ，上訴人之公公陳盛蕃當時又擔任台北縣五股鄉鄉長（為上
    訴人所自陳，見原審卷193-194頁）乃係地方鄉紳，如非同
    意收養陳茂旺，上訴人又如何能在陳氏家族龐大壓力下立足
    。上訴人所稱並無為求繼承香火收養男嬰之必要云云，顯非
    可採。
  ６被上訴人辛○○、丙○○、丁○○及陳茂旺、陳聰明、陳茂
    榮、陳茂修等人均屬於「祭祀公業陳五美派下員」，有「祭
    祀公業陳五美宗親族譜」記載為憑（見原審卷175-184頁）
    ，該族譜由上訴人之次子陳茂榮擔任主編之一，且實際負責
    編輯工作，經歷次編修增補，上訴人夫妻2人均陳報陳茂旺
    為其長子，族中長輩亦當係依據上訴人夫妻2人與陳茂旺間
    平日生活情形，肯認編列陳茂旺為上訴人夫妻2人之長子。
  ７綜前所述，上訴人夫妻以陳茂旺為子女，並自幼撫養之，依
    74年6月3日民法親屬編修正前關於收養之規定，上訴人夫妻
    與陳茂旺間實有收養之行為。
  (四)上訴人再主張本件收養行為係由陳楊緞無權代理，因違反身
    分行為不得代理之原則而無效，且伊未與陳茂旺之生母為收
    養之合意，並以證人甲○○○、壬○○之證詞證明伊無收養
    之意思及自幼扶養陳茂旺之事實云云。惟查：
  １按74年6月3日民法親屬編修正前關於收養之規定，僅須自幼
    撫養及以之為子女之意思即成立收養關係，且並非以得生父
    母之同意為必要，已如前述。本件上訴人與陳茂旺間因有自
    幼撫養之事實及上訴人以陳茂旺為子女之意思而足認有收養
    關係，如前所述，縱本件收養係由陳楊緞與陳茂旺之生母間
    為收養之合意，而有違身分行為不得代理之原則，且上訴人
    亦未與陳茂旺之生母為收養之合意，亦不影響前開上訴人以
    陳茂旺為子女之意思及自幼撫養而成立收養關係之認定。上
    訴人此部分之主張，自不足採。
  ２證人甲○○○於本院證稱：收養陳茂旺是陳楊緞決定的，沒
    有和上訴人商量，上訴人自己可以生，沒有要收養陳茂旺等
    語（見本院卷68-69頁），然此僅可證明該收養行為係因陳
    楊緞所引發，上訴人初始並未能欣然接受，惟尚不足以推翻
    前開上訴人以申報陳茂旺之戶籍、上訴人與陳茂旺以母子身
    分共同生活等足以證明上訴人以陳茂旺為子女之認定。又證
    人壬○○之證詞係與陳聰明之對談，適足以證明陳聰明有以
    陳茂旺為子女之意思，已如前述，尚不足為上訴人有利之認
    定。至證人甲○○○、壬○○均證稱陳茂旺自幼係由陳楊緞
    扶養，而非上訴人等語；然上訴人自陳陳茂旺對之以母親稱
    呼並共同生活，已如前述，且陳茂旺係自嬰兒時期（即3個
    月大）即生活該屋之內，亟需他人照料，實難認上訴人未對
    之未有扶養之事實，至證人甲○○○、壬○○僅係訪客並未
    長期居住該處，則其等對此非特定時間之扶養事實是否能親
    眼目睹觀察並加以確認，實有疑義，是其二人此部分證詞亦
    不足作為上訴人有利之認定。上訴人有關證人甲○○○、壬
    ○○證詞之主張，尚不足採。
五、綜上所述，上訴人主張伊及陳聰明與陳茂旺間無有效之收養
    行為，為不足採；被上訴人抗辯陳茂旺經上訴人自幼扶養，
    上訴人並有以陳茂旺為子女之意思，尚屬可信。從而，上訴
    人求為判命確認上訴人及陳聰明與被上訴人等之生父陳茂旺
    間之親子關係不存在，為無理由，不應准許。原審為上訴人
    敗訴之判決，並無不合。上訴意旨指摘原判決不當，求予廢
    棄改判，為無理由，應予駁回。
據上論結，本件上訴為無理由，爰判決如主文。
中    華    民    國    95    年    6    月     27    日
                  民事第十五庭審判長法  官 黃騰耀
                                    法  官 黃國永
                                    法  官 李媛媛
正本係照原本作成。
如不服本判決，應於送達後20日內向本院提出上訴書狀，其未表
明上訴理由者，應於提出上訴後20日內向本院補提理由書狀（均
須按他造當事人之人數附繕本）上訴時應提出委任律師或具有律
師資格之人之委任狀；委任有律師資格者，另應附具律師資格證
書及釋明委任人與受任人有民事訴訟法第466條之一第一項但書
或第二項（詳附註）所定關係之釋明文書影本。
中    華    民    國    95    年    6     月    29    日
                                    書記官 秦仲芳
附註：
民事訴訟法第四百六十六條之一（第一項、第二項）：
對於第二審判決上訴，上訴人應委任律師為訴訟代理人。但上訴
人或其他法定代理人具有律師資格者，不在此限。
上訴人之配偶、三親等內之血親、二親等內之姻親，或上訴人為
法人、中央或地方機關時，其所屬專任人員具有律師資格並經法
院認為適當者，亦得為第三審訴訟代理人。


司法院資訊處製作；財團法人民間司法改革基金會備份。
